臺灣高等法院刑事裁定
110年度毒抗字第773號
抗  告  人  臺灣新北地方檢察署檢察官
被      告  林巧欣



上列抗告人因被告違反毒品危害防制條例案件，不服臺灣新北地
方法院109年度毒聲字第1549號，民國110年1月20日裁定（聲請
案號：臺灣新北地方檢察署109年度聲觀字第1543號），提起抗
告，本院裁定如下：
    主  文
抗告駁回。
    理  由
一、原裁定意旨略以：
㈠、被告甲○○基於施用第二級毒品大麻之犯意，於民國109年7月1
    4日24時許，在其位在新北市○○區○○路0段000號5樓之5居所
    內，以將大麻磨成細絲後放入煙斗內點燃吸食煙霧之方式，
    施用大麻1次；嗣於翌日10時40分許，為警持搜索票，於被
    告上開居所查獲。上開事實業據被告於警詢及偵查中均坦承
    不諱，且其為警查獲後所採集之尿液檢體（檢體編號：Q000
    0000號），經送台灣檢驗科技股份有限公司以酵素免疫分析
    法初步檢驗，再以氣相層析質譜儀法確認檢驗結果，確呈大
    麻類、大麻代謝物陽性反應，此有新北市政府警察局受採集
    尿液檢體人姓名及檢體編號對照表、台灣檢驗科技股份有限
    公司109年8月18日濫用藥物檢驗報告各1份在卷可佐，足認
    被告自白與事實相符，應屬可信。
㈡、被告於本案發生前，未曾因施用毒品案件經法院裁定送觀察
    、勒戒之紀錄，有本院被告前案紀錄表1份在卷可參，被告
    於本案中係初犯施用第二級毒品罪，揆諸前揭說明，檢察官
    固有裁量採行「緩起訴之戒癮治療」或「聲請法院裁准觀察
    、勒戒」之權限，但仍應斟酌個案具體情節，而為「合義務
    性裁量」。惟本案雖經臺灣新北地方檢察署（下稱新北地檢
    署）檢察事務官就是否有施用大麻等節詢問被告，然未見有
    就被告接受戒癮治療之意願或完成戒癮治療應遵守事項之能
    力為任何徵詢或予其說明之機會。又被告於原審法院訊問時
    陳稱，工作為外送員，月收入約2萬至3萬元，願意自費去做
    戒癮治療，尚有幼子要扶養，如果觀察勒戒會沒有人扶養小
    孩等語，是依被告所陳，似非無接受戒癮治療之意願或完成
    戒癮治療應遵守事項之能力。又被告雖經新北地檢署以109
    年度偵字第27455號起訴違反毒品危害防制條例第12條第2項
    栽種大麻罪嫌，惟尚未判決確定，此外別無其他前科，此有
    本院被告前案紀錄表在卷可參。縱使涉犯上開罪嫌未來經判
    決確定，參酌司法院大法官釋字第790號解釋意旨，法院除
    可適用刑法第59條規定酌減其刑外，倘認為最低刑度仍嫌情
    輕法重，致罪責與處罰不相當，非不得再依該號解釋意旨減
    輕之，則遞減其刑後，被告仍有可能受緩刑宣告，非必然入
    監服刑，而有礙其完成戒癮治療之期程。檢察官向本院聲請
    裁定被告應送觀察、勒戒，難認已斟酌個案具體情節，而為
    合義務性裁量，有程序及實體上認定之重大明顯瑕疵，應予
    駁回等語。
二、檢察官抗告意旨略以：本案雖未給予被告戒癮治療之機會，
    惟被告尚有種植大麻之毒品案件，現經檢察官提起公訴，倘
    於緩起訴期間遭判決確定，需入監服刑，被告無法履行緩起
    訴條件而遭撤銷，反對被告不利，原審法官於上開案件尚未
    判決前，徒以該案有可能為緩刑宣告之臆測為據，自難認其
    妥適。再者，觀察、勒戒期間僅有20餘天，緩起訴期間長達
    1年6月，並需定期前往採驗尿液及定期至觀護人處報到，對
    於一般從事工作需請假前往，非必對被告工作及生活有利，
    加諸被告之夫罹有疾病，倘突遭家庭變故而無法履行，亦有
    遭撤銷緩起訴處分之虞。末查，被告之子已近2歲，非剛出
    生需親自哺育之嬰兒，被告母親、父親尚健在，且有其他家
    人與之設籍同一住處，觀察、勒戒僅20餘日，除可與其夫輪
    流照料其子外，由其家人短期協助被告照護其子理應無困難
    。又被告工作為外送員，就業門檻低，對其施以觀察勒戒，
    對於其之後復職並無造成巨大影響。原審漏未審酌被告背景
    、家庭環境、緩起訴處分時間等可能造成被告無法履行緩起
    訴條件等情狀，逕認應給予被告緩起訴處分必較有利，容有
    違誤。原審徒憑緩起訴處分必較觀察、勒戒處分對於被告有
    利之迷思，漏未審酌被告工作、背景、家中環境等因素造成
    其緩起訴遭撤銷之可能及處分時間之長短對其生活影響等情
    狀，逕指檢察官於本案裁量有瑕疵，除與觀察、勒戒立法本
    旨有悖外，更已侵犯立法者賦予檢察官於個案中審酌是否附
    命完成戒癮治療之緩起訴處分之裁量權限，自難認為適法，
    應無可維持，爰依法提起抗告，請撤銷原裁定，更為適當合
    法之裁定等語。
三、按97年4月30日修正公布之毒品危害防制條例第24條第1項，
    採行「觀察、勒戒」與「緩起訴之戒癮治療」並行之雙軌模
    式；上開立法政策既係以併行之雙軌模式，應認有賦與檢察
    官依裁量行使之職權，而檢察官是否給予施用毒品者為附命
    完成戒癮治療之緩起訴處分，自得本於毒品危害防制條例第
    24條之規定及立法目的，依行政院所頒之「毒品戒癮治療實
    施辦法及完成治療認定標準」，選擇實施對象、內容、方式
    與執行之醫療機構，妥為斟酌、裁量而決定，法院原則上應
    尊重檢察官職權之行使，僅就檢察官之判斷有違背法令、事
    實認定有誤或其裁量有重大明顯瑕疵等事項為有限度之低密
    度審查（最高法院103年度台上字第2464號判決意旨及本院
    暨所屬法院106年法律座談會刑事類提案第37號研討結論意
    旨參照）。又所謂檢察官之裁量具有重大明顯之瑕疵，乃就
    裁量決定之程序加以形式上觀察，不能有擅斷、恣意或濫權
    等明顯不當之情事，實體上則應檢視法定要件與個案事實有
    無欠缺合理關聯性或所為之裁量有無超越法律授權範圍等，
    是即便司法原則上應尊重檢察官行使職權之裁量結果，但絕
    非該裁量形成之程序不受任何司法審查，法院應綜合全偵查
    卷證予以認定程序上有無重大明顯瑕疵，方能符合雙軌制當
    初賦予檢察官法定職權，裁量選用初犯施用毒品罪者最適合
    之處遇方式之原始目的與立法意旨。
四、查被告於上開時、地施用大麻之事實，業據其於警詢、偵查
    中均供承不諱（見毒偵卷第19頁、第70頁），且被告本案為
    警查獲後所採集之尿液（尿液檢體編號：Q0000000號），經
    送台灣檢驗科技股份有限公司以酵素免疫分析法初步檢驗、
    再以氣相層析質譜儀法確認檢驗之結果，確呈大麻類陽性反
    應乙節，有該公司出具之濫用藥物檢驗報告、勘察採證同意
    書、新北市政府警察局受採集尿液檢體姓名及檢體編號對照
    表各1紙附卷可稽（見毒偵卷第25至29頁），暨毒品大麻、
    施用器具研磨器、煙斗等物扣案可佐，足認被告上開不利於
    己之自白與事實相符，其施用第二級毒品大麻之犯行，固堪
    認定。
五、本案被告前未曾有施用毒品犯行，亦無何犯罪紀錄，有本院
    被告前案紀錄表在卷可按，就「初犯」施用毒品者之治療方
    式，有機構內之觀察、勒戒或強制戒治，及機構外之處遇（
    如自行赴醫院戒癮、附命完成戒癮治療緩起訴處分等），兩
    者執行方式有別，其間仍有差異。前者依毒品危害防制條例
    第20條第1項、第2項之規定，視其執行成效，由觀察、勒戒
    ，進而強制戒治，循序為之；後者依前述「毒品戒癮治療實
    施辦法及完成治療認定標準」第5條、第9條、第10條規定，
    「戒癮治療」包括「藥物治療、心理治療、復健治療、毒品
    檢驗」，「戒癮治療之期程，單次最長以連續一年為限」，
    被告同意參加「附命緩起訴」，即應至指定之治療機構，依
    治療機構規劃之期程及治療內容接受戒癮治療，至完成戒癮
    治療為止，並應遵行檢察官依刑事訴訟法第253條之2第1項
    第4款至第6款及第8款規定命其應遵守或履行之事項至緩起
    訴期間屆滿乃止。前者與後者對照以觀，「附命緩起訴」雖
    得佐以採尿、對相關規定遵守等方式之約制，使被告確實完
    成「戒癮治療」，但「戒癮治療」始為「附命緩起訴」之核
    心治療方式，並得取代觀察、勒戒等處遇，期能完全戒除被
    告之毒癮。而觀察、勒戒或戒癮治療，其區別在於有無以設
    施拘束人身自由之方式協助戒癮，兩者干涉自由權之程度有
    別，觀察、勒戒本質上仍屬對被告施用毒品之不法行為所加
    諸具強制力之矯正手段，具有法官保留原則之適用，檢察官
    應依毒品危害防制條例第20條第1項、第3項規定應聲請法院
    裁定准許後方得執行。而何者對於被告有利，應綜合被告之
    家庭狀況、戒除毒癮之意志及周遭誘惑因子之多寡，評估何
    者較能協助被告戒除依賴毒品之身癮、心癮而定，入機構內
    施以觀察、勒戒，固能隔離毒品而暫時有效戒除身癮，但若
    因此使被告家庭生活、經濟收入、人際連結或社會評價陷入
    不安或負面之狀態，反可能使被告出所後更依賴毒品麻痺身
    心，而有礙其戒除心癮，是有利被告與否，當不能單以限制
    被告人身自由之程度及期間多寡而斷，檢察官抗告意旨徒以
    觀察、勒戒期間僅有20餘天，緩起訴期間長達1年6月，並需
    定期前往採驗尿液及至觀護人處報到，其間有遭撤銷緩起訴
    處分之虞等節，而認附命完成戒癮治療緩起訴處分未必對被
    告較為有利，尚難認屬有據。
六、本案被告雖另犯栽種大麻罪經檢察官提起公訴，而有前述「
    毒品戒癮治療實施辦法及完成治療認定標準」第2條第2項第
    1款所定「緩起訴處分前，因故意犯他罪，經檢察官提起公
    訴」之不適合為附命完成戒癮治療緩起訴處分情事，惟依該
    條項本文但書規定，若無礙其完成戒癮治療之期程者，不在
    此限，足見被告所犯他罪若與評估被告實施戒癮治療之成效
    無重要關聯時，即不應以此即逕認其不適合為附命完成戒癮
    治療之緩起訴處分。本案被告經查獲栽種者僅為大麻成株2
    株及大麻幼苗1株（見毒偵卷第45至46頁之扣押物品目錄表
    ），數量甚少，被告並稱是供自行施用（見毒偵卷第19頁）
    ，情節尚輕，難以此認被告之成癮性高，非施以觀察、勒戒
    不足協助其戒癮。而被告所涉上開案件雖經起訴，然迄今尚
    未經第一審判決，復屬得上訴第三審案件，由檢察官抗告意
    旨所稱附命完成戒癮治療緩起訴處分期間通常為1年6月觀之
    ，依現行司法實務常情，該案若經上訴第三審判決確定後至
    檢察官通知被告到案執行，超過1年6月期間之可能性不低，
    則被告所涉上開案件是否有礙其完成戒癮治療之期程，容非
    無疑，檢察官抗告意旨僅因被告涉犯上開案件，而認被告入
    監服刑將使其無法履行緩起訴條件而遭撤銷，對被告不利等
    語，稍嫌速斷，難以據為不利於被告之認定。
七、本案被告係初犯施用毒品，且未曾有其他犯罪前科，此次併
    遭查獲之栽種大麻犯行，僅有3株，情節亦輕，依被告於原
    審訊問時所述，有接受戒癮治療之意願，現並從事外送員之
    正當工作（見原審卷第27頁），而戒癮治療既等同於觀察、
    勒戒之處遇，業如前述，則若以拘束人身自由程度較輕微、
    未切斷社會連結之附命完成戒癮治療緩起訴處分即能達戒除
    毒癮之效果，非不能替代觀察、勒戒處分，自應為檢察官裁
    量時所審酌。又被告於108年5月間產下一子，有其全戶戶籍
    資料查詢結果附卷可稽（見毒偵卷第56頁），迄今甫滿2歲
    ，仍屬幼兒，特別需要母親照料撫育，兒童權利公約（Conv
    ention on the Rights of the Child ）第9條第1項前段並
    揭示國家應保護兒童不與其父母分離之意旨。而被告之夫患
    有躁鬱症，此為檢察官抗告意旨所是認，難期能獨自承擔照
    顧幼兒之責任，被告之母已於103年間逝世，有其全戶戶籍
    資料在卷可按，檢察官抗告意旨認仍健在，尚有誤會，被告
    之父及其他手足依卷內戶籍及被告應訊時人別資料所載，並
    未與被告夫妻同住，能否長期日夜代為照顧被告之子，亦非
    無疑，被告於原審即稱：我有一歲半的小孩要撫養，如果觀
    察、勒戒會沒有人撫養小孩，我願意自費去做戒癮治療等語
    （見原審卷第27頁），是被告之家庭經濟狀況，實亦應為檢
    察官裁量時一併考量在內。惟查本案被告於109年12月16日
    接受檢察事務官詢問時，檢察事務官僅問及是否有施用大麻
    之行為，及驗尿過程、結果有何意見等情，未就是否願受附
    命完成戒癮治療緩起訴處分此節請被告陳述意見（見毒偵卷
    第69至71頁），以致於檢察官裁量時未能慮及前述被告之家
    庭經濟狀況，及被告為初犯且前無其他犯罪紀錄，尚無事證
    可認機構外處遇無法達成戒除毒癮效果等節，進而妥適權衡
    以戒癮治療代替觀察、勒戒處遇之可行性，本院綜合上開各
    情暨全部卷證資料，認縱以低密度審查，亦可認檢察官向法
    院聲請裁定被告送觀察、勒戒之裁量權行使，有違反比例原
    則等重大明顯瑕疪之處，其聲請自不應准許。
八、綜上所述，原審法院以檢察官聲請將被告送觀察、勒戒，未
    為合義務性裁量有重大明顯瑕疵為由，駁回檢察官之聲請，
    經核其結論，尚無不合。檢察官抗告意旨所持前詞，難認有
    據，業據本院論駁如前，其所提抗告為無理由，應予駁回。
據上論斷，應依刑事訴訟法第412條，裁定如主文。
中　　華　　民　　國　　110 　年　　6 　　月　　25　　日
                  刑事第二十庭  審判長法　官  王復生
                                      法　官  蕭世昌
                                      法　官  張紹省
以上正本證明與原本無異。
不得再抗告。
                                      書記官  宗志強
中　　華　　民　　國　　110 　年　　6 　　月　　25　　日